【裁判字號】    97,上易,464
【裁判日期】    970617
【裁判案由】    妨害名譽
【裁判全文】
臺灣高等法院高雄分院刑事判決         97年度上易字第464號
上  訴  人  臺灣高雄地方法院檢察署檢察官
被      告  甲○○
上列上訴人因被告妨害名譽案件，不服臺灣高雄地方法院97年度
簡上字第10號中華民國97年3 月19日第一審判決（起訴案號：臺
灣高雄地方法院檢察署96年度偵字第1200號），提起上訴，本院
判決如下：
     主  文
原判決關於公然侮辱部分撤銷。
甲○○公然侮辱人，處拘役肆拾日，減為拘役貳拾日，如易科罰
金，以銀元佰元即新臺幣玖佰元折算壹日。
     事  實
一、甲○○係國立高雄第一科技大學運籌管理系二技3 年級學生
    ，乙○○係同校營建工程系教授兼系主任及前任工學院院長
    。緣甲○○於民國95年3 月7 日19時40分許，騎乘車號CQ2-
    359 號重型機車，沿高雄市○○區○○路由北往南方向行駛
    ，行經上開路段與土庫路口處時，與乙○○駕駛之車號3Q-3
    821 號自小客車發生碰撞，甲○○因而人、車倒地，並受有
    左下肢及背部挫傷併燒傷及皮膚缺損面積約20×15平方公分
    、左大腿骨骨折等傷害（乙○○所涉過失傷害部分，業經原
    審法院有罪判決確定）。詎甲○○因而心生怨恨，遂基於公
    然侮辱之犯意，於同年5 月5 日某時許，在新竹縣湖口鄉仁
    慈醫院復健室，接受香港商蘋果日報出版發展有限公司臺灣
    分公司（下稱蘋果日報）新竹區記者楊勝裕採訪時，明知其
    受訪內容將刊載於蘋果日報上，仍執意以「這種人還配當老
    師嗎？簡直是人渣！」等語公然辱罵乙○○，嗣前開採訪內
    容隨即刊登於蘋果日報95年5 月6 日社會Ａ12版面，致生毀
    損乙○○之名譽。
    理  由
一、訊據被告甲○○固坦承有於上開時地接受蘋果日報記者楊勝
    裕採訪之事實，惟矢口否認有公然侮辱之犯行，辯稱：在前
    揭仁慈醫院復健室只有記者與我2 人對話，旁邊沒有其他人
    ，並不是公然；又當然我因開刀很多次，身體還未完全復原
    ，我忘記有無說「這種人還配當老師嗎？簡直是人渣！」這
    句話，記者沒有告訴我隔天要刊出來，我也不知刊登內容，
    我沒有侮辱乙○○之犯意云云。經查：
  (一)被告接受記者楊勝裕採訪時，有說「這種人還配當老師嗎？
    簡直是人渣！」等語辱罵乙○○乙節，業經證人楊勝裕於原
    審審理時結證稱：被告受訪時有講「這種人還配當老師嗎？
    簡直是人渣！」這句話，因為我請他大概描述一下這個老師
    的態度等語（見原審卷第53、55頁）。證人楊勝裕與被告素
    不相識，當無甘冒偽證風險，就此部分為不實之證述，證人
    楊勝裕之證述應屬可採，上開事實堪信為真。
  (二)被告雖否認有公然侮辱犯行，而證人楊勝裕於原審審理中亦
    結證稱：「我在新竹縣湖口鄉仁慈醫院復健室採訪被告，當
    時復健室的門是開放的，可以自由進出，當時甲○○情緒很
    激動，但講話音量還好，那時復健室裡的人來來去去，採訪
    過程中就像平常聊天方式進行，當時復健室內之人應該不瞭
    解我們交談之內容」等語。按刑法公然侮辱罪，係指侮辱他
    人，且該侮辱行為係公然為之，始可成立，而所謂「公然」
    ，係指不特定人或多數人得以共見共聞之狀況而言，不以實
    際上果已共見共聞為必要。又此多數人係指人數眾多，而包
    括特定之多數人在內；至當場侮辱時，被害人是否在場見聞
    ，其名譽實際上有未受損，則皆非所問。證人楊勝裕於檢察
    官偵查時證稱：「那時還有7 、8 人在復健室」等語。足見
    證人楊勝裕於復健室採訪被告時，不但復健室內人來人往，
    且採訪現場尚有7 、8 位旁人，而被告於復健室有多人來來
    去去且尚有7 、8 人在旁之情形下，仍於接受採訪而陳述其
    與乙○○之車禍所生過節時，以上開言詞辱罵乙○○，顯與
    公然侮辱罪之構成要件相符。再被告即已知悉證人楊勝裕之
    記者身分及採訪之來意，且據證人楊勝裕於檢察官偵查中證
    述稱：「我有告訴被告你所講的一切我們都會登出來，被告
    點頭」等語，則被告已有預見該等辱罵言詞將會被蘋果日報
    刊登，仍向楊勝裕確認要如此表示，對蘋果日報刊登該等辱
    罵言詞，應不違背其本意。
  (三)綜上所述，被告有公然侮辱乙○○之行為，事證已甚明確，
    所辯並無侮辱之犯意，且非公然為之云云，要係諉責之詞，
    不足採信，犯行洵堪認定，應予依法論科。
二、論罪科刑
  (一)被告行為後，刑法、刑法施行法業已於民國94年2 月2 日、
    95年6 月14日修正公布，並均自95年7 月1 日施行，參酌最
    高法院95年5 月23日刑事庭第8 次會議決議，本件應依刑法
    第2 條第1 項之規定，為如下之新舊法比較：
    1.按被告行為後，刑法施行法增訂第1 條之1 ，並規定：「
      中華民國94年1 月7 日刑法修正施行後，刑法分則編所定
      罰金之貨幣單位為新臺幣。94年1 月7 日刑法修正時，刑
      法分則編未修正之條文定有罰金者，自94年1 月7 日刑法
      修正施行後，就其所定數額提高為30倍。但72年6 月26日
      至94年1 月7 日新增或修正之條文，就其所定數額提高為
      3 倍。」，惟經比較增訂之刑法施行法第1 條之1 與被告
      行為時之罰金罰鍰提高標準條例第1 條前段、現行法規所
      定貨幣單位折算新臺幣條例第2 條，二者規定適用之結果
      並無不同，尚非法律變更，無庸依刑法第2 條第1 項為新
      舊法比較，應逕適用現行刑法施行法第1 條之1 之規定。
    2.本件被告犯罪時之刑法第41條第1 項前段規定：「犯最重
      本刑為5 年以下有期徒刑以下之刑之罪，而受6 個月以下
      有期徒刑或拘役之宣告，因身體、教育、職業、家庭之關
      係或其他正當事由，執行顯有困難者，得以1 元以上3 元
      以下折算一日，易科罰金。」又被告行為時之易科罰金折
      算標準，修正前罰金罰鍰提高標準條例第2 條前段（現已
      刪除）規定，就其原定數額提高為100 倍折算1 日，則本
      件被告行為時之易科罰金折算標準，應以銀元300 元折算
      1 日，經折算為新臺幣後，應以新臺幣900 元折算為1 日
      。惟95年7 月1日 修正公布施行之刑法第41條第1 項前段
      則規定：「犯最重本刑為5 年以下有期徒刑以下之刑之罪
      ，而受六個月以下有期徒刑或拘役之宣告者，得以新臺幣
      1 千元、2 千元或3 千元折算1 日，易科罰金。」是比較
      新舊法結果，以舊法較有利於被告。
    3.被告行為後刑法第33條第5 款固於95年7 月1 日修正公佈
      施行，而將原「罰金：1 元以上」之罰金最低額規定修正
      為「罰金：新臺幣1 千元以上，以百元計算之。」是比較
      新舊法結果，以舊法較有利於被告。
    4.經綜合比較結果，關於刑法第41條第1 項、第33條第5 款
      之新法對被告並非有利，應依刑法第2 條第1 項前段之規
      定，適用行為時法即修正前之刑法處斷之。
  (二)核被告所為，係犯刑法第309 條第1 項之公然侮辱罪。原審
    未予詳求，遽予諭知被告此部分無罪，自有未洽。檢察官上
    訴指摘原判決此部分諭知被告無罪為不當，非無理由，應由
    本院將原判決此部分撤銷，審酌被告與告訴人均屬國立高雄
    第一科技大學之學生或教授，因行車在路口相撞事件，被告
    受有大腿骨折等傷害，經過數次手術開刀未能復原，身心所
    受之創傷甚鉅，又未能達成民事和解，遂對告訴人心生不滿
    ，然竟不思告訴人係該校營建工程系教授兼系主任，且曾任
    工學院院長，地位崇高，而以不堪之言詞公然辱罵告訴人，
    損害公告訴人之人格名譽，惟念其已表示悔悟，及考量被告
    與告訴人之身分、社會地位，被告犯罪情節等一切情狀，爰
    予科處被告拘役肆拾日，又被告犯罪時係在96年4 月24日以
    前，符合中華民國96年罪犯減刑條例第2 條第1 項第3 款之
    規定，應減其宣告二分之一為拘役貳拾日，並諭知易科罰金
    之折算標準。
三、原審同案判決被告誹謗罪部分，因已確定，故不再論列，附
    此明。
據上論斷，應依刑事訴訟法第369 條第1 項前段、第364 條、第
299 條第1 項前段、刑法第2 條第1 項前段、第309 條第1 項、
修正前刑法第41條第1 項、刑法施行法第1 條之1 、中華民國96
年罪犯減刑條例第2 條第1 項第3 款、第7 條、廢止前罰金罰鍰
提高標準條例第2條，判決如主文。
本案經檢察官姜麗儒到庭執行職務。
中    華    民    國    97    年    6     月    17    日
                  刑事第四庭    審判長法  官  蕭權閔
                                      法  官  吳進寶
                                      法  官  陳吉雄
以上正本證明與原本無異。
本件判決不得上訴。
中    華    民    國    97    年    6     月    18    日
                                      書記官  郭蘭蕙
附錄本判決論罪科刑法條：
中華民國刑法第309條第1項
（公然侮辱罪）
公然侮辱人者，處拘役或 300 元以下罰金。
                                                      Ｆ


司法院資訊處製作；財團法人民間司法改革基金會備份。
